【裁判字號】    98,訴,105
【裁判日期】    980522
【裁判案由】    返還不當得利
【裁判全文】
臺灣臺北地方法院民事判決               98年度訴字第105號
原      告  安欣交通股份有限公司
法定代理人  甲○○
訴訟代理人  曾國龍律師
被      告  大眾國際租賃股份有限公司
法定代理人  乙○○
訴訟代理人  丙○○
上列當事人間返還不當得利事件，本院於民國98年4 月30日言詞
辯論終結，判決如下：
    主  文
被告應給付原告新臺幣參佰參拾萬元，及自民國九十七年十月二
十三日起至清償日止，按年息百分之五計算之利息。
訴訟費用由被告負擔。
本判決於原告以新臺幣壹佰壹拾萬元為被告供擔保後，得假執行
。但被告如於假執行程序實施前，以新臺幣參佰參拾萬元為原告
預供擔保後，得免為假執行。
    事實及理由
一、原告起訴主張：
（一）緣訴外人吳旭堂靠行原告公司，分別於民國93年10月13日
      及94年1 月11日，商得原告同意以原告為買受人，由訴外
      人吳旭堂、吳桂花及吳賴梅如擔任共同連帶保證人，而與
      訴外人新鑫股份有限公司（下稱新鑫公司）購買兩輛曳引
      車，型號分別為「2004年SHIEEVA 型引擎號碼為E13CTP10
      388，牌照號碼為AX-676」「2005年SHIEEVA型引擎號碼為
      E13CTP10513，牌照號碼為175-KE 」 (下稱系爭兩輛曳引
      車），車輛並已登記於原告公司名下。嗣因訴外人吳旭堂
      向原告借款新台幣（下同）160 萬元無法返還，且另有給
      付代墊款需由登記名義人即原告處理，吳旭堂即將系爭車
      輛交付原告處理，用供抵償欠款。至此，原告不但為系爭
      車輛之登記名義人，亦為實質所有權人。因訴外人吳旭堂
      自94年12月起無力支付分期價金，於95年2 月間欲將系爭
      兩輛曳引車轉靠行三盛通運有限公司（下稱三盛公司），
      嗣由三盛公司向被告借貸370 萬元；並指示被告於95年2
      月27日將借款中之359 萬5,060 元匯予新鑫公司作為借款
      之交付（餘款10萬4,940 元則匯入三盛公司關係企業展晟
      公司之帳戶），新鑫公司因本件附條件買賣之價金已全部
      付清，故出具清償證明書併退還原告之前分期給付之票據
      ，表明原告公司已於95年3 月1 日清償全部價款完畢。詎
      被告竟於95年11月24日將為原告所有且實質上並將經吳旭
      堂交付原告抵償之系爭車輛強行開走 (原告已於當日向警
      方備案），嗣於95年11月29日，被告製發存證信函主張新
      鑫公司於95年10月30日將對吳旭堂之價金債權轉讓予被告
      ，經原告提起確認債權不存在之訴，業經鈞院及高等法院
      均判決確認被告對原告系爭債權不存在在案，則被告強行
      拖走原告系爭車輛自非有理。前案過程中，原告始知被告
      已將系爭車輛出賣他人，無法返還，不得已爰提起本件訴
      訟。
（二）本件法律上之依據：
   1、原告具有系爭車輛所有權：
   (1)附條件買賣契約第一條之反面解釋：
      按原告與訴外人新鑫公司簽訂之附條件買賣契約書第一條
      之反面解釋，於原告公司就契約標的之價款全部付清後，
      原告公司即取得契約標的之所有權，得自由處分標的物。
      是以原告公司於95年3 月1 日經新鑫公司出具清償證明予
      原告時，原告公司就兩輛曳引車即已取得物之所有權新鑫
      公司依附條件買賣契約即已無「保有系爭車輛所有權」之
      疑義。準此被告主張訴外人新鑫公司保有該標的物系爭兩
      輛曳引車之所有權云云，顯然誤認買賣價金一經付清，新
      鑫公司自無限制原告處分兩輛曳引車之權利，更無礙原告
      就兩輛曳引車有所有權之事實。原告公司一向為兩輛曳引
      車之登記名義人，且原告已於95年3 月1 日經新鑫公司開
      立清償證明，按附條件買賣契約書第一條，訴外人新鑫公
      司已不得限制原告就兩輛曳引車之處分權限，且在訴外人
      吳旭堂為抵償對原告之欠款，於95年5 月4 日已將兩輛曳
      引車之所有權移轉交付與原告後（民法第761 條第1 項參
      照），原告公司即為兩輛曳引車之實際所有權人。
   (2)代為清償之三盛公司係無利害關係之第三人，無民法第31
      2 條之適用：
    按「由民法第三百十二條及同法第三百十一條之規定合併
      觀之，就債之履行有利害關係之第三人，為債務人清償債
      務時，縱債務人有異議，債權人仍不得拒絕其清償，而第
      三人得就其清償之限度，代位債權人行使其對債務人之權
      利；就債之履行無利害關係之第三人，為債務人清償債務
      時，如債務人有異議時，債權人得拒絕其清償，倘債權人
      不為拒絕，該債權固仍因第三人之清償而獲得滿足，惟第
      三人尚無從民法第三百十二條之規定代位債權人行使其對
      債務人之權利。此項不利益乃第三人自己之行為所造成，
      自由其承擔結果。」、「是『爭點效』之適用，除理由之
      判斷具備『於同一當事人間』、『非顯然違背法令』及『
      當事人未提出新訴訟資料足以推翻原判斷』等條件外，必
      須該重要爭點，在前訴訟程序以列為足以影響判決結果之
      主要爭點，經兩造各為充分之舉證，一如訴訟標的極盡其
      攻擊、防禦之能事，並使當事人適當而完全之辯論，由法
      院就實質上之審理判斷，前後兩訴之標的利益大致相同者
      ，始應由當事人就該事實之最終判斷，對與該重要爭點有
      關之他訴訟負結果責任，以符民事訴訟上之誠信原則。」
      ，最高法院85年台上字第1821號及96年台上字第307 號判
      決分別著有明文。
    「按民法第三一二條所指之第三人，係指債務人以外之第
      三人。所謂就債之履行有利害關係之第三人即指第三人因
      清償而發生『法律上之利害關係』而言，如擔保物所有人
      、保證人、無擔保債權之債權人、中人等均是。」，最高
      法院86年度台上字第46號判決明揭此旨；如前所述，訴外
      人吳旭堂欲轉向三盛公司靠行，三盛公司乃於95年2 月23
      日向被告借貸，嗣由被告於95年2 月27日依借款人三盛公
      司之指示直接將部分借貸金額匯至新鑫公司；就兩輛曳引
      車之附條件買賣契約本僅係存在於新鑫公司與原告間，而
      後三盛公司因與吳旭堂間之協議為轉靠行兩輛曳引車而代
      原告向新鑫公司清償兩輛曳引車之買賣餘款，此時三盛公
      司，就原附條件買賣契約而言，非屬就債之履行有利害關
      係之第三人（指法律上利害關係），三盛公司之清償行為
      僅係單純第三人為清償（充其量僅為事實上利害關係），
      依前揭最高法院85年台上字第1821號和86年台上字第46號
      判決要旨及民法第312 條之反面解釋，三盛公司自無法定
      代位新鑫公司行使其對原告之權利。
    惟臺灣高等法院96年度上字第894 號民事判決理由載明：
      「（一）…又訴外人三盛公司係為轉靠行系爭兩輛曳引車
      而代被上訴人安欣公司於95年2月27日向新鑫公司清償上
      開曳引車買賣價金359萬5,060元債務，自係就債之履行有
      利害關係之第三人為清償，依民法第312條規定，於其清
      償之限度內承受債權人之權利，系爭債權因法定代位當然
      移轉…」（參台灣高等法院96年度上字第894號民事判決
      ），已顯然誤認三盛公司就原告與新鑫公司間之附條件買
      賣契約係就債之履行有利害關係之第三人，三盛公司既非
      契約之當事人，又非契約之連帶保證人，何能就債之履行
      有利害關係，是以前案判決理由就此部分顯然違背法令而
      與民法第312 條規定有違，故依前揭台灣高等法院96年度
      台上字第307 號判決，並無爭點效之適用。（備註：原告
      於另案就法院判決理由之判斷違背法令乙節，亦因勝訴判
      決而無從爭執）
    綜上，訴外人三盛公司代原告償還對新鑫公司之債務，乃
      就債之履行無利害關係之第三人清償，三盛公司自無從承
      受新鑫公司對原告之債權，且更未因此而取得兩輛曳引車
      之所有權，被告主張三盛公司為有利害關係之第三人，於
      代償後，而保有兩輛曳引車之所有權，顯有誤認，並無理
      由。
    綜上所述，原告既為兩輛曳引車之登記名義人，後因無利
      害關係之第三人三盛公司之代為清償買賣餘款及訴外人吳
      旭堂承諾該兩輛曳引車交由原告處理，原告更因此就兩輛
      曳引車享有實質所有權，且亦經鈞院96年度訴字第1820號
      民事判決及台灣高等法院96年度上字第894 號民事判決確
      認被告對原告並無債權，被告在無任何權利可資主張下，
      竟自行將兩輛曳引車強行拖走，且出賣他人，使原告受有
      財產上之損害，原告自得依民法第179 條及第184 條請求
      被告負損害賠償責任。
    依前所述，既然三盛車行並非民法第312 條之利害關係人
      ，則被告聲請代位三盛公司向原告主張抵銷為無理由。
   (3)原告公司並無受前確定判決（即台灣高等法院96年度上字
      第894 號民事確定判決）之爭點效力所拘束：
    按「學說上所謂之『爭點效』，係指法院於確定判決理由
      中，對訴訟標的以外當事人所主張或抗辯之重要爭點，本
      於兩造辯論之結果所為之判斷結果，除有顯然違背法令，
      或當事人提出新訴訟資料足以推翻原判斷之情形外，於同
      一當事人間，就與該重要爭點有關之他訴訟，不得再為相
      反之主張，法院亦不得作相異之判斷而言，其乃源於訴訟
      上之誠信原則及當事人公平之訴訟法理而來。是「爭點效
      」之適用，除理由之判斷具備「於同一當事人間」、「非
      顯然違背法令」及「當事人未提出新訴訟資料足以推翻原
      判斷」等條件外，必須該重要爭點，在前訴訟程序已列為
      足以影響判決結果之主要爭點，經兩造各為充分之舉證，
      一如訴訟標的極盡其攻擊、防禦之能事，並使當事人適當
      而完全之辯論，由法院為實質上之審理判斷，前後兩訴之
      標的利益大致相同者，始應由當事人就該事實之最終判斷
      ，對與該重要爭點有關之他訴訟負結果責任，以符民事訴
      訟上之誠信原則。」（參最高法院96年台上字第307 號判
      決意旨）。
    茲查，台灣高等法院96年度上字第894 號民事判決理由載
      明：「（一）…又訴外人三盛公司係為轉靠行系爭兩輛曳
      引車而代被上訴人安欣公司於95年2月27日向新鑫公司清
      償上開曳引車買賣價金359萬5,060元債務，自係就債之履
      行有利害關係之第三人為清償，依民法第312條規定，於
      其清償之限度內承受債權人之權利，系爭債權因法定代位
      當然移轉…」（參台灣高等法院96年度上字第894 號民事
      判決），已顯然誤認訴外人三盛公司就原告公司與訴外人
      新鑫公司間之附條件買賣契約係就債之履行有利害關係之
      第三人，惟「三盛公司」既非附條件買賣契約之當事人，
      又非該契約之連帶保證人，何能就原告與新鑫公司債之履
      行有法律上利害關係（充其量僅為有事實上利害關係而非
      法律上利害關係），業如前述，是以前案判決理由就此部
      分顯然違背法令而與民法第312 條規定有違，故依前揭最
      高法院96年度台上字第307 號判決意旨，本件並無爭點效
      之適用。易言之，原告公司並無受前台灣高等法院96年度
      上字第894 號民事確定判決之爭點效力所拘束。
   (4)民法第312 條之體系及文意解釋觀之，就債之履行有利害
      關係人所可能取得者乃承受債權人「債之權利」，而非所
      有權：甚者，依民法第312 條之體系及文意解釋觀之，即
      該條文係位於民法債編中且文義係規定「... 就債之履行
      ... 於其清償之限度內承受債權人之權利...。」換言之
      ，民法第312 條之就債之履行有利害關係人所可能取得者
      乃承受債權人「債之權利」，且訴外人新鑫公司於受清償
      同時依動產擔保交易法及附條件賣賣契約，即已無所有權
      （物權），故無論如何訴外人三盛公司絕無可能自新鑫公
      司取得系爭車輛之所有權，準此，原告公司係系爭車輛之
      合法所有權人，至為甚明。
   2、被告無權處分原告所有系爭車輛：
      「無權利人就權利標的物所為之處分，經有權利人之承認
      始生效力。」，民法第118 條第1 項訂有明文，系爭車輛
      係原告所有，被告未經原告同意，擅自取走系爭車輛，並
      出賣與第三人，原告並未承認，故被告無權處分原告車輛
      ，並受領價金，應依民法第179 條及第184 條第1 項前段
      規定返還不當得利及負侵權行為賠償責任。
   3、被告與訴外人三盛公司所訂之動產抵押契約未經書面，應
      屬無效：
      被告公司是否曾與訴外人三盛公司訂有動產抵押契約，存
      屬有疑，乃因迄今尚未見被告公司提出和訴外人三盛公司
      間所簽訂之「動產抵押契約」之相關書面資料，顯見被告
      公司所執之詞，純屬空言，而無所據；再者，退步言之，
      即使被告公司與訴外人三盛公司於「95年2 月23日」訂有
      動產抵押契約（假設語氣），惟若僅是雙方間之「口頭約
      定」，則依前開動產擔保交易法第5 條前段規定及最高法
      院85年台上字第2457號民事判決意旨，該動產抵押契約未
      經書面，應屬無效。
   4、被告與訴外人三盛公司間之動產抵押契約未經系爭車輛所
      有權人之同意，該動產抵押契約無效：
      本件於訂約當時，系爭車輛之所有權人即訴外人新鑫公司
      （備註：至95年2 月27日，系爭車輛之所有權人已轉為原
      告公司）從頭至尾並不知悉前揭相關設立動產抵押契約一
      事（備註：95年3 月1 日之前或當天，大眾公司僅有打電
      話詢問新鑫公司車輛清償款項是多少及新鑫公司出具清償
      證明書等語即足證明），更遑論被告公司與訴外人三盛公
      司所訂之動產抵押契約業經其同意，是被告公司與訴外人
      三盛公司間之動產抵押契約如誠以書面為之，惟猶未經系
      爭車輛所有權人之同意，準此，該動產抵押契約亦屬無效
      。
   5、被告與訴外人三盛公司間之動產抵押契約未經登記，不得
      對抗身為善意第三人之原告：
      動產抵押權之設定並不以移轉占有為必要，故為保護善意
      第三人，依動產擔保交易法第5 條第1 項規定，凡為動產
      擔保交易應以書面訂立契約，且非經登記不得對抗善意第
      三人。則即使本件被告公司與訴外人三盛公司雙方間於95
      年2 月23日確實訂有動產抵押契約且該契約亦以書面為之
      ，併經過訴外人新鑫公司之同意（假設語氣），惟該動產
      抵押契約仍無經過公示登記程序，此可由被告公司於另案
      確認債權不存在訴訟所提準備書狀中，已明確提及「...
      前開三盛公司與上訴人公司（指被告公司）於95年2 月23
      日簽訂之動產抵押契約書，無法辦理抵押權設定，上訴人
      （指被告公司）此時係屬無擔保債權之債權人。」可稽。
      準此，依動產擔保交易法第5 條後段規定及前揭最高法院
      94年台上字第1393號民事判決反面意旨，被告公司實無法
      以此動產抵押契約予以對抗善意之原告公司，彰彰甚明。
   6、被告無權逕自取回及拍賣系爭車輛：
      依動產擔保交易法第17條法條規定結構，得知若債務人或
      第三人自願交付抵押物時，則依該條第1 項規定抵押權人
      得自行實行，無須透過法院，即直接占有抵押物，並得出
      賣予以實現權利甚明；然於該債務人或第三人拒絕交付抵
      押物時，依該條第2 項規定，抵押權人無法自行實行，即
      抵押權人須向法院聲請假扣押，若經登記之動產抵押契約
      已載明「應逕受強制執行者」，抵押權人自得依該契約聲
      請法院強制執行之。惟查，本件被告公司於95年11月24日
      ，未經系爭車輛所有權人即原告公司之同意，逕自將系爭
      車輛強行拖走（已於當日備案）併變賣，上開亦為被告於
      另案及本案件均不爭執之事實，顯已違反上述動產擔保交
      易法第17條第2項規定，是故，被告公司援引動產擔保交
      易法第17條規定，主張係有權拍賣車輛取償云云，顯於法
      不合，彰彰甚明。
   7、不當得利部分：
      按「所有人對於無權占有或侵奪其所有物者，得請求返還
      之。」為民法第767 條前段所明定；次按「占有人，其占
      有被侵奪者，得請求返還其占有物。」為民法第962 條前
      段所明定; 另按「無法律上之原因而受利益，致他人受損
      害者，應返還其利益。雖有法律上之原因，而其後已不存
      在者，亦同。」為民法第179條所明定; 末按「不當得利
      之受領人，除返還其所受之利益外，如本於該利益更有所
      取得者，並應返還。但依其利益之性質或其他情形不能返
      還者，應償還其價額。」為民法第181 條所明定。茲查：
   (1)如前所述，原告不但為系爭車輛之登記名義人，亦為實質
      所有權人，且客觀上仍由其占有中；今被告將系爭車輛強
      行拖走，為無權占有，原告自得依據民法第767 條前段或
      民法第962 條前段規定向被告請求返還該系爭車輛。
   (2)本件被告將系爭車輛強行拖走併售予訴外人，而受有價金
      利益，並無法律上原因，且造成原告公司系爭車輛所有權
      及占有喪失之損害，故原告公司得援引前揭民法第179 條
      、第181 條規定及最高法院30年上字第40號之民事判例意
      旨，請求被告公司負返還之責，且返還之數額即為其擅自
      出售所得款項3,370,960 元。
   (3)惟於前案過程中，被告已將系爭車輛出賣他人，則原告無
      法行使上述所有物返還請求權或占有物返還請求權。此舉
      ，不僅使被告因此受有買賣價金之利益，而無法律上之原
      因，甚而造成原告財產權之損害，且該利益與損害間具有
      直接因果關係，故此時原告得依據民法第179 條、第181
      條規定，請求返還該系爭兩輛曳引車之買賣價金。
   8、侵權行為部分：
      又按「因故意或過失，不法侵害他人之權利者，負損害賠
      償責任。」，為民法第184 條第1 項前段所明定；次按「
      負損害賠償責任者，除法律另有規定或契約另有訂定外，
      應回復他方損害發生前之原狀」為民法第213 條第1 項所
      明定；末按「不能回復原狀或回復顯有重大之困難者，應
      以金錢賠償其損害。」。經查，原告為系爭兩輛曳引車之
      所有權人，已如前述，被告亦經確定對原告並無債權，則
      被告將原告系爭兩輛曳引車強行拖走變賣，已不法侵害到
      原告對該二車之所有權及占有，故原告茲爰以車輛於95年
      5 月8 日之鑑價330 萬元整（備註：被告之賣價不止於此
      ，另受有不當得利）。而依據民法第184 條第1 項前段、
      第213 條第1 項及第215 條規定，命被告負損害賠償責任
      。
（三）並聲明：(1)被告應給付原告330 萬元，及自起訴狀繕本送
      達之日起至清償日止按週年百分之5 計算之遲延利息。(2)
      願供擔保，聲請宣告假執行。
二、被告則以下列情詞置辯：
（一）原告並非系爭車輛所有權人：
   1、查依動產擔保交易法第26條規定：「稱附條件買賣者，謂
      買受人先占有動產之標的物，約定至支付一部，或全部價
      金，或完成特定條件時，始取得標的物所有權之交易。」
      又依原告與訴外人新鑫股份有限公司簽訂附條件買賣契約
      書（詳起訴狀原證一）第一條載明：「買方（即原告）依
      本契約所購標的物，在價款尚未全部付清之前，賣方（即
      訴外人新鑫股份有限公司）仍保有該標的物之所有權，買
      方僅得先行占有領牌使用，不得擅自處分標的物。」等語
      ，經查：
 （1）原告起訴無非係以訴外人吳旭堂靠行原告安欣公司，分別
      於93年10月13日及94年1月11日，商得原告同意以原告為
      買受人，由訴外人吳旭堂、吳桂花及吳賴梅如擔任共同連
      帶保證人，而與訴外人新鑫公司購買系爭兩輛曳引車，車
      輛並已登記於原告公司名下等事實為據。
 （2）惟無論係原告或訴外人即共同連帶保證人吳旭堂、吳桂花
      及吳賴梅如，均未曾付清全部價款，依據上揭動產擔保交
      易法第26條規定及附條件買賣契約書第一條約定，仍應由
      訴外人新鑫公司保有該標的物系爭兩輛曳引車之所有權。
 （3）系爭兩輛曳引車既屬靠行車，由「訴外人吳旭堂原靠行原
      告安欣公司，於93年10月13日及94年1 月11日，以原告安
      欣公司為買受人，由吳旭堂、吳桂花及吳賴梅如擔任共同
      連帶保證人，與新鑫公司購買系爭兩輛曳引車，約定分期
      支付買賣價金，並由吳賴梅如簽發支票交付新鑫公司」，
      從而，系爭兩輛曳引車雖以車行即原告公司名義申領牌照
      ，但實際之車輛所有權歸駕駛人車主吳旭堂所有，因之，
      吳旭堂自94年12月起無力支付分期價金，其為免系爭兩輛
      曳引車遭新鑫公司收回而受損失，於95年2 月間將系爭兩
      輛曳引車轉靠行三盛公司，並由三盛公司向被告借貸以清
      償上開對新鑫公司之買賣價金359萬5,060元。再查：
    假如系爭兩輛曳引車係原告所有，吳旭堂如何能於95年2
      月間將系爭兩輛曳引車轉靠行三盛公司？
    假如系爭兩輛曳引車係原告所有，三盛公司何以願意向被
      告借貸以清償上開新鑫公司對原告之買賣價金359 萬5,06
      0 元？
    假如系爭兩輛曳引車係原告所有，則新鑫公司因三盛公司
      代償，而於95年3 月6 日將原告就系爭兩輛曳引車之貸款
      所欠餘額之支票全數返還，並製作提前清償票據退還憑單
      ，載明餘額已繳清，原告為何願意接受？
    假如系爭兩輛曳引車係原告所有，則修理、保養、規費、
      稅捐等費用應由原告負擔，為何原告所列系爭兩輛曳引車
      之修理、保養、規費、稅捐等費用，卻要由吳旭堂負擔？
    假如系爭兩輛曳引車係原告所有，則原告何以仍主張「..
      . 是以，原告公司於95年3 月1 日經新鑫公司出具清償證
      明予原告時，原告公司就兩輛曳引車即已取得物之所有權
      ... 」，另又主張「... 且在訴外人吳旭堂為抵償對原告
      之欠款，於95年5 月4 日已將兩輛曳引車之所有權移轉交
      付與原告後，原告公司更為兩輛曳引車之實際所有權...
      」，究竟原告係主張於「登記為名義人時」或「新鑫公司
      出具清償證明予原告時」或「吳旭堂將所有權移轉交付時
      」，取得系爭兩輛曳引車之所有權？
   2、依據鈞院96年度訴字第1820號民事判決及台灣高等法院96
      年度上字第894 號民事判決，兩造不爭執之事實均載明：
      「... 嗣吳旭堂自94年12月起無力支付分期價金，其為免
      系爭兩輛曳引車遭新鑫公司收回而受損失，於95年2 月間
      將系爭兩輛曳引車轉靠行三盛公司，並由三盛公司向上訴
      人借貸以清償上開對新鑫公司之買賣價金359 萬5,060 元
      ，三盛公司再自95年3 月起對上訴人按月攤還借款9 萬6,
      900 元，並交付訴外人林秋森所簽發由其背書之面額9 萬
      6,900 元按月給付之支票48張予上訴人收執，嗣上訴人於
      95年2 月27日匯款359 萬5,060 元予新鑫公司，新鑫公司
      出具清償證明書交予上訴人公司人員... 」等，經查，按
      民法第312 條規定：「就債之履行有利害關係之第三人為
      清償者，於其清償之限度內承受債權人之權利，但不得有
      害於債權人之利益。」，又「（一）... 又訴外人三盛公
      司係為轉靠行系爭兩輛曳引車而代被上訴人安欣公司於95
      年2 月27日向新鑫公司清償上開曳引車買賣價金359 萬50
      60元債務，自係就債之履行有利害關係之第三人為清償，
      依民法第312 條規定，於其清償之限度內承受債權人之權
      利，系爭債權因法定代位當然移轉... 」等，業經前開台
      灣高等法院96年度上字第894 號民事確定判決中兩造之爭
      點及法院之判斷所確認。則依據上揭動產擔保交易法第26
      條規定及附條件買賣契約書第一條約定，自應由訴外人三
      盛公司保有該標的物系爭兩輛曳引車之所有權。
（二）原告並未受有損害：
      依民法第118 條第2 項規定：「無權利人就權利標的物為
      處分後，取得其權利者，其處分自始有效。但原權利人或
      第三人已取得之利益，不因此而受影響。」，上開台灣高
      等法院96年度上字第894號民事判決理由固載明：「（二
      ）上訴人另主張三盛公司於95年2 月23日簽動產抵押契約
      書及本票將系爭兩輛曳引車之買賣價金債權轉讓與伊云云
      ，惟其時三盛公司尚未為第三人清償而取得系爭債權，是
      自無債權讓與上訴人可言... 」等，惟「訴外人三盛公司
      係為轉靠行系爭兩輛曳引車而代被上訴人安欣公司於95年
      2 月27日向新鑫公司清償上開曳引車買賣價金359 萬5060
      元債務，自係就債之履行有利害關係之第三人為清償，依
      民法第312 條規定，於其清償之限度內承受債權人之權利
      ，系爭債權因法定代位當然移轉」，則三盛公司就權利標
      的物為處分後，取得其權利者，其處分自始有效，故三盛
      公司於95年2 月23日簽訂動產抵押契約書及本票將系爭兩
      輛曳引車之買賣價金債權轉讓與被告，其處分自始有效。
      據上，原告或訴外人即共同連帶保證人吳旭堂、吳桂花及
      吳賴梅如，均未曾付清全部價款359 萬5060元，原告自始
      至終均未取得系爭兩輛曳引車之所有權，自未受有損害，
      故無論原告依不當得利或侵權行為，請求被告給付330 萬
      元，均無理由。
（三）被告處分系爭車輛之合法權源：
      三盛公司與被告訂有動產抵押契約，三盛公司未依約還款
      ，被告依動產擔保交易法第17條規定有權拍賣車輛取償。
（四）原告請求被告返還不當得利330 萬元無理由：
      三盛公司（車主吳旭堂）將系爭兩輛曳引車交付被告取回
      ，被告於96年1 月22日出賣予車主陳啟宗，並靠行南昌國
      際物流有限公司，買賣價金290 萬元，同時向被告辦理36
      期分期付款，利息6.8％，分期款總額新臺幣322萬5,960
      元，前開判決記載取回變賣337萬960 元（不含稅321萬43
      8 元），容有誤會，原告請求被告返還不當得利330 萬元
      亦無理由。
（五）如認車子所有權屬原告所有，則被告代位車主三盛車行向
      原告主張抵銷：
      民法第242 條規定：「債務人怠於行使其權利時，債權人
      因保全債權，得以自己之名義，行使其權利。但專屬於債
      務人本身者，不在此限。」，又民法第243 條規定：「前
      條債權人之權利，非於債務人負遲延責任時，不得行使。
      但專為保存債務人權利之行為，不在此限。」，再民法第
      334 條第1 項規定：「二人互負債務，而其給付種類相同
      ，並均屆清償期者，各得以其債務，與他方之債務，互為
      抵銷。但依債之性質不能抵銷或依當事人之特約不得抵銷
      者，不在此限。」，經查：
    退萬步言，假如認為系爭兩輛曳引車係原告所有，依前開
      臺灣高等法院96年度上字第894 號民事確定判決中兩造之
      爭點及法院之判斷所確認「訴外人三盛公司係為轉靠行系
      爭兩輛曳引車而代被上訴人安欣公司於95年2月27日向新
      鑫公司清償上開曳引車買賣價金359萬5,060元債務，自係
      就債之履行有利害關係之第三人為清償，依民法第312條
      規定，於其清償之限度內承受債權人之權利，系爭債權因
      法定代位當然移轉」乙節，原新鑫公司對原告之系爭兩輛
      曳引車買賣價金359 萬5,060 元債權，因法定代位當然移
      轉予三盛公司。
    又前開臺灣高等法院96年度上字第894 號民事判決，兩造
      不爭執之事實載明：「上訴人並將三盛公司等發票人所簽
      發面額465 萬1,200 元之擔保借款本票聲請裁定取得執行
      名義後，再聲請強制執行取得債權憑證等情，為兩造所不
      爭執，…堪信為真實」，況且，假如認為系爭兩輛曳引車
      係原告所有，則三盛公司將系爭兩輛曳引車交付被告取回
      變賣抵償債務乙事，即無法成立，因之，被告將三盛公司
      等發票人所簽發面額465 萬1,200 元之擔保借款本票聲請
      裁定取得執行名義後，再聲請強制執行取得債權憑證，顯
      然，三盛公司應負遲延責任，則原告積欠三盛公司買賣價
      金359 萬5,060 元，三盛公司則積欠被告票款465 萬1,20
      0 元，原告請求被告給付330 萬元，被告自得代位三盛公
      司向原告主張抵銷。
（六）答辯聲明：(1)原告之訴駁回。(2)如受不利之判決，願供擔
      保請准宣告免為假執行。
三、兩造不爭執事項：
（一）訴外人吳旭堂靠行於原告，分別於93年10月13日、94年1
      月11日商得原告同意，以原告為買受人，訴外人吳旭堂、
      巫桂花、吳賴梅如為連帶保證人，與新鑫公司簽訂附條件
      買賣契約書，向新鑫公司購買系爭兩輛曳引車，約定分期
      買賣價金各為52,800元、54,560元，並由吳賴梅如簽發支
      票交予新鑫公司收執，用以支付分期價金。
（二）自94年12月起，吳旭堂將系爭曳引車轉靠行於訴外人三盛
      公司，為清償原告積欠新鑫公司之前開分期價金，吳旭堂
      及三盛公司乃與被告協商，由三盛公司向被告借貸款項，
      再由三盛公司自95年3 月起按月分期還款，三盛公司並交
      付被告由訴外人林秋森簽發、經三盛公司背書之支票48紙
      ，用以清償前述借款。
（三）被告於95年2 月27日依三盛公司之指示，匯款3,595,060
      元予新鑫公司。新鑫公司則出具清償證明書交予被告，證
      明原告對其所負價金債務已於95年3 月1 日清償完畢，其
      另於同年3 月6 日出具提前清償票據退還憑單，退還原告
      前所交付用已支付分期價金之支票38紙。
（四）新鑫公司於95年11月6 日以存證信函通知原告，主張其已
      於同年10月30日將其就系爭曳引車之買賣價金債權讓與被
      告。被告則於95年11月24日未經原告同意逕行取得系爭曳
      引車，復於同年11月29日發函予原告，主張其已受讓新鑫
      公司對原告之買賣價金債權。被告嗣於96年間未得原告同
      意，將系爭曳引車售予訴外人南昌國際物流有限公司，得
      款3,370,960 元。
（五）原告於96年3 月間在本院對被告提起訴訟，業獲勝訴確定
      判決（本院96年度訴字第1820號、台灣高等法院96年度上
      字第894 號），該判決認定原告就系爭曳引車對新鑫公司
      所負之買賣價金債務，業因三盛公司代為清償而消滅，被
      告並未受讓新鑫公司對原告之買賣價金債權。
四、得心證之理由：
（一）本件原告主張其與訴外人吳旭堂成立靠行契約後，以原告
      為買受人，由訴外人吳旭堂、吳桂花及吳賴梅如擔任共同
      連帶保證人，與訴外人新鑫公司簽訂附條件買賣契約，購
      買系爭兩輛曳引車供訴外人吳旭堂靠行使用，依動產擔保
      交易法第26條規定：「稱附條件買賣者，謂買受人先占有
      動產之標的物，約定至支付一部或全部價金，或完成特定
      條件時，始取得標的物所有權之交易」，於原告清償全部
      價金之前，系爭車輛所有權仍為新鑫公司所有，而原告則
      對系爭兩輛曳引車取得期待權，嗣後訴外人吳旭堂另於95
      年5 月4 日向原告借款160 萬元無法返還，且另有給付代
      墊款需由登記名義人即原告處理，吳旭堂即將系爭車輛交
      付原告處理，用供抵償欠款，是以原告基於動產質權而占
      有系爭車輛之事實，並提出附條件買賣契約書、切結書及
      待墊款收據為證，堪信為真。
（二）原告復主張訴外人吳旭堂自94年12月起無力支付分期價金
      ，於95年2 月間與訴外人三盛公司另行訂立靠行契約，將
      系爭兩輛曳引車轉靠行三盛公司，由三盛公司與被告簽訂
      動產抵押契約，借貸370 萬元；並指示被告於95年2 月27
      日將借款中之359 萬5,060 元匯予新鑫公司作為借款之交
      付（餘款10萬4,940 元則匯入三盛公司關係企業展晟公司
      之帳戶）之事實，業據提出銀行存簿資料、新鑫公司開立
      之清償證明書、新鑫公司開立之提前清償票據退還憑單供
      參，以此觀之，被告匯款予新鑫公司，係被告與三盛公司
      間動產抵押契約內，關於清償方式之約定，而與原告無涉
      ，而訴外人吳旭堂係原告與新鑫公司間附條件買賣契約之
      連帶保證人，吳旭堂為履行對新鑫公司之保證義務，另與
      三盛公司簽訂靠行契約，約定三盛公司應對新鑫公司清償
      359 萬5,060 元，則三盛公司當屬就債之履行有利害關係
      之第三人，依民法第312 條之規定，於三盛公司指示被告
      對新鑫公司清償後，於清償之限度內承受債權人（新鑫公
      司）之權利，自此發生法定債權移轉之效力。其後，新鑫
      公司於95年11月6 日以存證信函通知原告，主張其已於同
      年10月30日將其就系爭曳引車之買賣價金債權讓與被告，
      依民法第313 條之規定，該債權移轉並對原告發生效力。
      相對的，該債權原有之從屬權利、利益及瑕疵亦隨同移轉
      於三盛公司，而依民法第313 條準用第299 條之規定，債
      務人（即原告）所得對抗債權人（即新鑫公司）之事由，
      均得以之對抗三盛公司或主張抵銷。故三盛公司雖取得附
      條件買賣契約中系爭車輛所有權人之地位，惟原告對系爭
      車輛所取得之期待權並不受影響。而該期待權所期待者為
      所有權，故屬物權之期待權，原則上具有不可侵性，債權
      人三盛公司應在不損害於買受人（即原告）之期待權的原
      則下，對系爭車輛之處分行為方能有效，而該期待權之處
      分、救濟等亦應類推適用所有權有關規定而適用之。
（三）又三盛公司與被告簽訂動產抵押契約時，雖對系爭兩輛曳
      引車尚無所有權，惟其係以被告對新鑫公司清償後，預期
      於取得所有權後，便對被告為給付（動產抵押權之登記）
      ，依民法第246 條第1 項但書之規定，該動產抵押之債權
      契約部分仍為有效。而物權契約所需踐行之書面與登記兩
      要件，書面部分並未據被告提出，以實其說，且登記部分
      亦因原告拒絕配合，以致無法辦理因欠缺公示性，依動產
      擔保交易法第5 條第1 項之規定，不得對抗善意第三人。
      在此，原告於95年5 月4 日基於動產質權之關係而占有系
      爭車輛時，無法得知該車輛上有無動產抵押權存在，應為
      善意第三人，故三盛公司與被告所簽訂之動產抵押契約縱
      經書面訂立，亦因未經登記而不得對抗善意之原告。
（四）綜上所述，原告並無動產擔保交易法第28條所定不履行債
      務之情事，三盛公司亦未曾基於債權人地位對原告有所請
      求，被告雖主張三盛公司未履行債務而依動產擔保交易法
      第17條規定有權拍賣車輛取償，惟因三盛公司所承受原債
      權人新鑫公司之權利為附條件買賣契約上債權人之權利，
      係需容忍買受人原告對所有權之期待，此亦為被告所已知
      之事實，故被告尚不得因三盛公司債務不履行，便自行取
      得系爭車輛之占有並拍賣或變賣，此外，因被告之動產抵
      押並未登記，亦不得對抗就系爭車輛具有質權之原告。依
      此，被告未經原告同意，自行取走系爭車輛並出賣與第三
      人，自係侵害原告對系爭車輛之質權與期待權，而因該期
      待權所期待者為所有權，屬物權之期待權，原則上具有不
      可侵性，該期待權之救濟亦應類推適用所有權有關規定而
      適用之。故被告係故意不法侵害原告之權利，應依民法第
      184 條第1 項前段之規定，對原告負損害賠償責任，又因
      被告已將系爭車輛出賣，回復原狀已屬不能，被告應依民
      法第215 條之規定，以金錢賠償原告所受之損害。此外，
      被告對於原告而言並無系爭車輛合法占有之權源，被告自
      行占有並出售第三人，係無法律上之原因而受利益，致原
      告受有質權與期待權（類推適用所有權）喪失之損害，自
      應依民法第179 條之規定負不當得利之返還責任，並依民
      法第181 條之規定償還系爭兩輛曳引車之價額。上述侵權
      行為與不當得利請求權係處於競合關係，原告得擇一行使
      之。準此，被告未經原告同意，自行取走系爭車輛並出賣
      與第三人，自係侵害原告對系爭車輛之質權與期待權，而
      因該期待權所期待者為所有權，屬物權之期待權，原則上
      具有不可侵性，該期待權之救濟亦應類推適用所有權有關
      規定而適用之，又被告對於原告而言並無系爭車輛合法占
      有之權源，被告自行占有並出售第三人，係無法律上之原
      因而受利益，致原告受有質權與期待權（類推適用所有權
      ）喪失之損害，自應依不當得利之返還責任，償還系爭兩
      輛曳引車之價額，上述侵權行為與不當得利請求權係處於
      競合關係，原告無論係擇侵權行為或不當得利請求，其請
      求被告給付330萬元及其利息，均屬有理由。
五、綜上所述，原告得擇一侵權行為或不當得利法律關係，請求
    被告應給付原告330 萬元，及自97年10月23日起至清償日止
    按週年百分之5計算之遲延利息，為有理由，應予准許。
六、兩造分別陳明願供擔保為假執行及免予假執行之宣告，核無
    不合，爰分別酌定相當擔保金額准許之。
七、因本案事證已臻明確，兩造其餘主張陳述及所提之證據，經
    本院斟酌後，認與判決結果不生影響，均毋庸再予論述，附
    此敘明。
八、據上論結，本件原告之訴為有理由，依民事訴訟法第78條、
    、第390 條第2 項、第392 條第2 項，判決如主文。
中    華    民    國    98    年    5     月    22    日
                  民事第五庭    法  官  陳靜茹
以上正本係照原本作成
如對本判決上訴，須於判決送達後20日內向本院提出上訴狀
中    華    民    國    98    年    5     月    22    日
                                書記官  鄭雅雲


司法院資訊處製作；財團法人民間司法改革基金會備份。
